臺灣高等法院刑事判決　　　　　　　　　 96年度上訴字第9號
上　訴　人　臺灣臺北地方法院檢察署檢察官
被　　　告　乙○○
被　　　告　丙○○
共　　　同
選任辯護人　馮志剛律師
上列上訴人因被告等偽造文書案件，不服臺灣臺北地方法院95年
度訴字第690號，中華民國95年11月30日第一審判決（起訴案號
：臺灣臺北地方法院檢察署94年度偵字第23841號、95年度偵279
3號），提起上訴，本院判決如下：
    主  文
原判決撤銷。
乙○○、丙○○共同行使偽造私文書，足以生損害於他人，各處
有期徒刑參月，如易科罰金，均以銀元佰元折算壹日。
    事  實
一、乙○○、丙○○均係臺銀營造股份有限公司（以下簡稱臺銀
    營造公司）股東，甲○○則為臺銀營造公司之名義負責人，
    臺銀營造公司之實際負責人為甲○○之父王子熊，該公司前
    以甲○○代表公司簽發以日盛國際商業銀行營業部（以下簡
    稱日盛商銀）為付款人，票號分為CC0000000、CC0000000號
    ，票載發票日分別為民國（下同）93年12月25日及94年1月1
    0日，面額均為新臺幣150萬元之支票二張用以支付陳金旺作
    為施作土方工程之款項。詎王子熊於93年12月11日過世後，
    乙○○（負責臺銀營造公司財務）、丙○○（負責臺銀營造
    公司實際業務）因陳金旺未依施作工程，為免臺銀營造公司
    簽發之前開票遭提示兌現，受到損失，竟未經甲○○同意或
    授權，利用保管臺銀營造公司及甲○○印章各1枚之機會，
    於93年12月27日某時許，囑不知情之公司員工楊世弘前往臺
    北市中正區○○○路○段10號1樓之日盛商銀營業部，盜蓋甲○○印章及臺銀營造公司印章之印章於印鑑卡後，持交前開
    銀行，用以辦理臺銀營造公司00000000000000號甲存帳戶之
    印鑑變更（僅辦理印鑑變更，公司及負責人名稱並未變更）
    ，足生損害於甲○○。嗣前揭支票先後於93年12月27日及94
    年1月10日因發票人簽章不符遭退票，甲○○受到追索，始
    獲上情。
二、案經甲○○訴請臺灣臺北地方法院檢察署檢察官偵查起訴。
    理  由
壹、程序方面：
一、按被告以外之人於審判外之言詞或書面陳述，除法律有規定
    者外，不得作為證據。被告以外之人在審判外向法官所為之
    陳述，得為證據；被告以外之人於偵查中向檢察官所為之陳
    述，除顯有不可信之情況外，得為證據；又被告以外之人於
    審判外之陳述，雖不符前四條之規定，而經當事人於審判程
    序同意作為證據，法院審酌該言詞陳述或書面陳述作成時之
    情況，認為適當者，亦得為證據，當事人、代理人或辯護人
    於法院調查證據時，知有第159條第1項不得為證據之情形，
    而未於言詞辯論終結前聲明異議者，視為有前項之同意，刑
    事訴訟法第159條第1項、第159條之1第1項、第2項、第159
    條之5分別定有明文。經查：被告及辯護人對於本件被告以
    外之人於審判外之陳述之證據能力，表示並無意見，且迄本
    院辯論終結前，均未爭執該證據之證據能力，依刑事訴訟法
    第159條之5第2項之規定，應視為被告已同意本案相關之傳
    聞證據均可作為證據，本院斟酌本案卷內之證據並非非法取
    得，亦無證明力明顯過低之情形，且經原審法院及本院於審
    判期日依法進行調查及辯論，被告於訴訟上之程序權，已受
    保障，前揭各該證據，均得作為證據。
二、本件被告等、選任辯護人及檢察官對於下列所述之其他書證
    ，均不爭執其證據能力，本院審酌該等書面作成時之狀況，
    並無不宜作為證據之情事，依刑事訴訟法第159條之5第2項
    規定，均得作為證據。
貳、實體方面：
一、訊據被告乙○○、丙○○固坦承辦理前開臺銀營造公司帳戶
    之印鑑變更等情不諱，惟均堅詞否認有行使或偽造私文書之
    犯行，一致辯稱：本件係因陳金旺未依施作工程，為免臺銀
    營造公司簽發之前開票遭提示兌現，受到損失，乃將前開印
    鑑變更，使陳金旺無法領取票款，並未足生損害於告訴人甲○○。況關於上開變更印鑑事宜，亦經告訴人甲○○之母陳
    絹同意辦理云云。惟查：
(一)臺銀營造公司以告訴人甲○○為代表人開立之上開支票存款
    帳戶於93年12月27日辦理印鑑變更事宜，已據被告等供明在
    卷，並有日盛國際商業銀行營業部94年7月14日日盛銀營業
    字第94194號函及檢附之印鑑卡影本附卷可參；另前開以臺
    銀營造公司為發票人之支票二紙，屆期經提示分別於93年12
    月27日及94年1月10日因發票人簽章不符而退票等情，亦有
    日盛國際商業銀行營業部94年9月20日日盛銀營業字第94304
    號函及所檢附支票正、反面影本及退票理由單在卷可稽。
(二)告訴人甲○○於原審審理時證稱：「（檢察官問：是否是台
    銀營造股份公司之登記負責人？）是的。（檢察官問：為何
    登記為負責人？）父親王子熊希望我登記為負責人，原因是
    他的名下不能有公司。（檢察官問：你登記為負責人所負責
    事項？）我都交給我父親處理的。（檢察官問：父親過逝後
    ，有關父親先前處理台銀公司之事項，由何人接手處理？）
    我母親陳絹。（檢察官問：是否知道台銀公司在日盛銀行
    有開甲存帳戶？）我知道。（檢察官問：是否知道台銀公司
    開設甲存帳戶，在93年12月27日有辦理過印鑑變更？）不知
    道。（檢察官問：何時知道？）94年時知道。（檢察官問：
    有無任何人曾經詢問過你的意見，說要將台銀公司所開設甲
    存帳戶印鑑變更？）我父親過世之後，我也覺得我的名字不
    應該讓台銀公司使用，並沒有人詢問過我變更台銀公司印鑑
    。」等語。（見原審95年8月11日審理筆錄）。
(三)證人陳絹於原審審理時證稱：「（檢察官問：甲○○是否
    登記為台銀公司負責人？）是的。（檢察官問：甲○○是否
    有負責台銀公司業務？）他父親過世之前是他父親王子熊負
    責，過世以後，我們就無法處理，就委託律師處理。（檢察
    官問：你是否知道台銀公司有在日盛公司開甲存帳戶？）是
    的，我知道。（檢察官問：是否知道銀行帳戶存摺印章何人
    保管？）在乙○○那裡保管。（檢察官問：台銀公司在日盛
    公司有印鑑章變更？）當時不知道，客戶拿到台銀票的人打
    電話我們家，我們才知道被退票。（檢察官問：有無任何人
    曾經向你提起要變更台銀在日盛銀行甲存帳戶的印鑑章？）
    沒有。（檢察官問：有無任何人通知你說已經將你兒子甲○○原登記為公司負責人已經變更？）沒有，我是94年2月25
    日在網站查到的。（辯護人問：王子熊沒有過世前，支票大
    、小章是誰在保管、使用？）乙○○，我先生過世之後，也
    是一直都由乙○○保管使用。（辯護人問：為何過逝後還是
    由被告乙○○保管？）我先生過逝後我委託律師，他們都不
    出面。（辯護人問：甲○○有無領取酬金？）有，領到94年
    2月初。（辯護人問：是否知道萬家福工程土方工程違約事
    情？）我不知道。（檢察官問：是否知道變更台銀公司設在
    日盛銀行甲存的印鑑後，對於台銀公司已經簽發出去但是上
    未兌現的支票，會造成如何影響？）應該是退票，造成我兒
    子信用問題。（審判長問：台銀公司將支票及印鑑章交乙○○保管，是由乙○○負責綜理支票運用事宜嗎？）是的。（
    審判長問：萬家福土方工程違約被告二人有無向你提過不想
    讓先前開給承包商之支票兌現之事？）沒有。」等語（見同
    上筆錄）。
(四)證人邱冠霖於原審審理時證稱：「（辯護人問：是否曾經在
    台銀營造公司任職？）是的。（辯護人問：任職期間？）93
    年8月開始到94年4月，我擔任財務，負責人是甲○○，財務
    是由乙○○主管。（辯護人問：王子熊過世之後，整個公司
    經營管理是由何人負責？）也是乙○○。（辯護人問：甲○○的母親陳絹是否有在公司擔任職務？）沒有。（辯護人
    問：台銀公司的支票、印章由何人保管？）乙○○。（辯護
    人問：王子熊過世之前是由誰實際負責經營台銀營造公司？
    ）是王子熊。（辯護人問：陳金旺的土方工程所領取的支票
    ，是由何人開出？）是我本人。（辯護人問：是何人叫你開
    的？）王子熊。（辯護人問：後來該土方工程是否違約？）
    是的。（辯護人問：如何違約？）就是後續的土方證明沒提
    供就跑掉了。（辯護人問：土方工程陳金旺違約，甲○○及
    他母親是否知道？）是後來支票跳票才知道的。（辯護人問
    ：如何知道他們後來知道？）他們有接到銀行通知才問我。
    （辯護人問：乙○○、丙○○有無告訴陳絹要變更支票帳
    戶印鑑之事？）沒有聽他們說。（檢察官問：除了乙○○以
    外，還有誰可以使用公司大、小章？）除了乙○○之外，沒
    有人可以使用。（檢察官問：提示94年他字3457號第48 頁
    台銀公司印鑑卡）你在94年9月2日有說是楊世弘去辦理變更
    印鑑之事，請問他辦理是何時的印鑑變更？）楊世弘把48
    頁下方的印鑑變更為48頁上方的印鑑。（檢察官問：楊世弘
    辦理時間？）他是為了土方工程不要讓他領走，所以有變更
    一次，後來負責人變更時又變更一次，這兩次都是楊世弘辦
    的。（檢察官問：誰有權要楊世弘辦理印鑑變更？）乙○○
    。（辯護人問：名義負責人是甲○○，乙○○為何有權可以
    變更？）王子熊過世之後，公司管理及財務都是乙○○在處
    理。（辯護人問：甲○○、陳絹他們如何知道退票？）銀
    行會通知他們。（辯護人問：不是應該通知台銀公司嗎？）
    甲○○是台銀公司負責人，所以聯絡資料是留甲○○的，但
    是實際情形我不清楚。（審判長問：是否知道當時王子熊在
    世時，為何實際經營者是王子熊，支票及印章是由乙○○保
    管？）王子熊是實際經營管理，財務是由乙○○負責，我去
    公司時，他們就是這種模式。每次小包來請款，我會寫計價
    單後，先由王子熊審核，他審核之後，我再把文件交給乙○○，是否要付款及付款金額都是由乙○○決定。如果公司財
    務需要週轉，也是由乙○○負責的。支票的簽發雖然流程中
    要送給王子熊看過，但是最後決定還是乙○○，開支票的時
    間及金額是由乙○○告訴我。（審判長問：為何公司尚未變
    更負責人之前，支票帳戶要先變更印鑑？）因為土方工程違
    約，已經先領走我們很多錢，為了不希望公司損失擴大，所
    以我聽過乙○○說要以變更印鑑方式讓支票退票。（審判長
    問：萬家福工程發生問題是何時？）土方部分是過世之前一
    個月左右就發生問題，後續一直有問題，一直到王子熊過世
    之後問題還是在。（審判長問：公司變更支票帳戶印鑑時間
    是在陳絹來表示要變更負責人之前還是之後之事？）之前
    的事。」等語（見原審95年11月3日審理筆錄）。
(五)日盛國際商業銀行於前開公司暨負責人辦理印鑑變更時，曾
    要求申請人須提出公司負責人簽署具名之申請書，惟被告等
    既未於申請印鑑變更時提出告訴人甲○○出具之印鑑變更申
    請書，亦未於嗣後補齊等情，亦經證人即日盛國際商業銀行
    仁愛分行存款部門襄理劉佳旻於檢察事務官詢問時證述明確
    （見偵查卷95年3月28日詢問筆錄），衡情被告等如已獲得
    告訴人甲○○同意或授權變更公司暨負責人印鑑，何以於申
    請印鑑變更時未提出告訴人甲○○出具之印鑑變更申請書，
    亦未於事後補齊，此亦足作為不利於被告等之佐參。
(六)臺銀營造公司之實際業務及上開支票存款帳戶之原印鑑及支
    票雖均由被告乙○○保管，但告訴人甲○○既為公司登記負
    責人，且變更帳戶印鑑事宜非屬公司一般例行業務，仍須由
    告訴人甲○○為之，尚難以被告乙○○保管印鑑，且係為使
    工程違約之包商無法順利兌領票款而辦理印鑑變更，即認該
    項事務與臺銀營造公司該支票存款帳戶之管理有關，而得謂
    其係經告訴人甲○○概括之授權。
(七)至卷附日盛國際商業銀行營業部95年11月14日日銀字第0952
    000051130號函固謂：公司退票紀錄與公司負責人個人之退
    票紀錄分開計算，公司之退票紀錄並不會影響負責人個人之
    信用等語，但公司支票跳票後，公司負責人仍為執票人行使
    追索權之對象，是以被告等因陳金旺未依施作工程，為免臺
    銀營造公司簽發之前開票遭提示兌現，受到損失，而辦理印
    鑑變更，自已足生損害於甲○○，亦難徒憑日盛國際商業銀
    行營業部上開函文認定告訴人甲○○未會因臺銀營造公司支
    票跳票而受有損害。
(八)告訴人甲○○於原審雖證稱：「（檢察官問：提示他卷48頁
    ，有無見過93年12月27日啟用的印鑑卡中甲○○的印章？）
    沒有。（檢察官問證人：有無授權任何人刻你個印章？）沒
    有。（有無見過上面甲○○印章？）沒有」等語，否認有見
    過或授權他人刻用前開變更後之印章云云，惟被告等於本院
    均堅稱上開變更後之印鑑章係告訴人甲○○在公司之便章，
    並非盜刻等語，二者供詞相符，且告訴人甲○○亦自承其係
    前開公司之名義負責人，並未實際負責公司之經營管理；證
    人邱冠霖於原審審理時亦證稱：「（辯護人問：是否曾經在
    台銀營造公司任職？）是的。（辯護人問：任職期間？）93
    年8月開始到94年4月，我擔任財務，負責人是甲○○，財務
    是由乙○○主管。（辯護人問：王子熊過世之後，整個公司
    經營管理是由何人負責？）也是乙○○。」等語，足見被告
    乙○○係為公司經營之便而刻用告訴人甲○○之系爭印章，
    是以系爭印章即非盜刻無疑。
(九)被告乙○○於原審自承：「（審判長問：為何在變更負責人
    前要先辦理印鑑變更？）因為變更後就可以讓支票退票，不
    想要土方工程可以領走這張支票。」等語；被告丙○○於原
　　審亦供稱：「早期因為被土方工程領走很多錢，內容我不清
  　楚，我只負責工務方面，財務也不是我管，我只知道開出的
    支票是土方工程的支票，後來我有出面處理這件事情。」等
    語。參以證人陳添崧於原審證稱：「（辯護人問：是否曾經
　  在台銀營造公司任職？）是的。（辯護人問：時間？）九十
    三年八月十三日到九十四年八月三十一日。（辯護人問：台
    銀公司負責人為誰？）我只知道顏國良先生。（辯護人問：
    實際經營管理為誰？）我王子熊在執行，王子熊過世之後，
    就是丙○○。」，足見被告等均知情並參與犯罪。再者，證
    人邱冠霖於原審審理時證稱：「（檢察官問：提示94年他字
    3457號第48頁台銀公司印鑑卡，你在九十四年九月二日有說
    是楊世弘去辦理變更印鑑之事，請問他辦理是何時的印鑑變
    更？）楊世弘把48頁下方的印鑑變更為48頁上方的印鑑。（
    檢察官問：楊世弘辦理時間？）他是為了土方工程不要讓他
    領走，所以有變更一次，後來負責人變更時又變更一次，這
    兩次都是楊世弘辦的。」等語，與被告乙○○於本院供稱：
    「辦理印鑑變更是我授權公司的員工去辦理」等語相符，足
　　見本件印鑑變更係被告乙○○委由楊世弘辦理，惟遍查卷內
　  資料尚乏證據證明楊世弘知情並參與犯罪，自難認定楊世弘
    具共犯關係。
(十)依前開證詞相互參照以觀，告訴人甲○○擔任登記負責人之
    臺銀營造公司之日盛國際商業銀行支票存款帳戶，於93年12
    月27日由被告乙○○、丙○○辦理公司暨負責人印鑑變更，
    並未經告訴人甲○○之授權或同意，且系爭告訴人甲○○印
    章原係被告乙○○為公司經營之便而刻用，並非盜刻。綜上
    所述，本件事證確，被告等犯行均堪認定。
五、被告行為後，刑法及其施行法業於95年7月1日修正施行，關
    於新舊法律變更之比較適用，原則上應就罪刑有關之共犯、
    未遂犯、想像競合犯、牽連犯、連續犯、結合犯，以及累犯
    加重、自首減輕暨其他法定加減原因（如身分加減）與加減
    例等一切情形，綜其全部罪刑之結果而為比較（最高法院95
    年第8次刑事庭會議決議參照），而此次修法與本案罪刑相
    關者，有刑法第28條、第41條、第33條第5款等規定。經查
    ：
(一)修正前刑法第28規定「二人以上共同實施犯罪之行為者，皆
    為正犯」，修正後刑法第28條則規定「二人以上共同實行犯
    罪之行為者，皆為正犯」，揆諸本條之修正理由係為釐清陰
    謀共同正犯、預備共同正犯是否合乎正犯之要件，而本案被
    告之犯行既均屬實行犯罪行為之正犯，則適用行為時即修正
    前刑法第28條規定論擬，並無不利於被告。
(二)關於易科罰金之折算標準部分，如依修正前刑法第41條第1
    項及修正前罰金罰鍰提高標準條例第2條之規定，應以銀元
    300元即新臺幣900元折算1日，惟若依修正後刑法第41條第1
    項前段（原罰金罰鍰提高標準條例第2條已同時刪除）之規
    定，應以新臺幣1000元、2000元或3000元折算1日，二者相
    較之下，應以修正前之規定較有利於被告。
(三)再按刑法施行法增訂第1條之1：「中華民國94年1月7日刑法
    修正施行後，刑法分則編所定罰金之貨幣單位為新臺幣。94
    年1月7日刑法修正時，刑法分則編未修正之條文定有罰金者
    ，自94年1月7日刑法修正施行後，就其所定數額提高為三十
    倍。但72年6月26日至94年1月7日新增或修正之條文，就其
    所定數額提高為三倍。」，則刑法第216條、第210條規定之
    罰金部分，應認亦隨同修正，而在修正前應依罰金罰鍰提高
    標準條例第1條前段之規定提高為10倍，是修正前後所規定
    之罰金刑最高額，經換算結果並無不同，惟因修正後刑法第
    33條第5款已將罰金刑調整為新臺幣1000元以上，以百元計
    算之，經比較前後規定之刑度，應以修正前之規定對被告較
    為有利。
(四)經綜合比較前述各項法律變更之結果後，本案因修正後之規
    定並未對被告更為有利，依據刑法第2條第1項前段，應一體
    適用修正前刑法及修正前罰金罰鍰提高標準條例之規定，合
    先敘明。
六、核被告乙○○、丙○○所為，均係犯刑法第216條之行使同
    法第210條之偽造私文書罪。被告等偽造私文書後復持以行
    使，偽造私文書之低度行為，為行使之高度行為所吸收，不
    另論罪。被告等互有犯意聯絡及行為分擔，均為共同正犯。
    被告等利用不知情之楊世弘辦理印鑑變更，屬間接正犯。
七、原審未為詳究，遽為被告等無罪之諭知，尚有違誤。公訴人
    上訴意旨，執此指摘原判決不當，為有理由，應予撤銷改判
    。爰審酌被告等犯罪之手段、素行、智識程度以及僅因執票
    人未依施作工程，為免臺銀營造公司簽發之前開票遭提示兌
    現受到損失，致罹刑章，惡性尚輕等一切情狀，分別量處如
    主文第2項所示之刑，並依修正前第41條第1項前段規定諭知
    易科罰金之折算標準。被告等行使偽造之私文書均已行使持
    交前開銀行，而非屬其等所有，自毋庸諭知沒收。
據上論斷，應依刑事訴訟法第369條、第364條、第299條第1項前
段、刑法第2條第1項前段、第216條、第210條，修正前第28條、
第41條第1項前段、罰金罰鍰提高標準條例第1條前段、修正前同
法第2條，判決如主文。
本案經檢察官柯麗鈴到庭執行職務。
中　　華　　民　　國　　96　　年　　5　　月　　9  　　日
　　  　　       刑事第十七庭  審判長法  官   趙功恆
                                     法  官   陳憲裕
                                     法  官   高明哲
以上正本證明與原本無異。
如不服本判決，應於收受送達後十日內向本院提出上訴書狀，其
未敘述上訴之理由者並得於提起上訴後十日內向本院補提理由書
（均須按他造當事人之人數附繕本）。
                                     書記官   梁淑時
中　　華　　民　　國　　96　　年　　5 　　月　　9 　　日
附錄本案論罪科刑法條全文：
刑法第216條
行使第210條至第215條之文書者，依偽造、變造文書或登載不實
事項或使登載不實事項之規定處斷。
刑法第210條
偽造、變造私文書，足以生損害於公眾或他人者，處 5 年以下有
期徒刑。
